【裁判字號】    89,易,437
【裁判日期】    890719
【裁判案由】    竊盜
【裁判全文】
臺灣雲林地方法院刑事判決                          八十九年度易字第四三七號
    公  訴  人  臺灣雲林地方法院檢察署檢察官
    被      告  丙○○
    選任辯護人  藍庭光
右列被告因竊盜案件，經檢察官提起公訴（八十九年度偵字第一六四三號），本院判
決如左：
    主  文
丙○○意圖為自己不法之所有，而侵占離本人所持有之物，處罰金參仟元。如易服勞
役，以參佰元折算壹日。
    事  實
一、緣丙○○於民國（下同）八十八年三月間某時日，在南投縣竹山鎮○○路○段一
    三九六巷之三號前向友人丁○○借得引擎號碼四ＣＷ0000000號之重型機
    車（該機車原懸掛車號ＬＩＬ－五七二號車牌，丁○○之子賴忠厚在南投縣騎乘
    該機車時因無照駕駛及未戴安全帽，經警方吊扣車牌）騎用，然因上開機車無車
    牌，致丙○○騎乘時為警攔查多次；丙○○嗣於八十八年三月間某時日，在雲林
    縣林內鄉林北村通往坪頂村之路上某百姓公廟圍牆內庭院，看見附近之永安機車
    行棄置在該處之廢機車堆中有人在撿拾東西，丙○○亦上前觀看，並在該廢機車
    堆中覓得撿拾ＩＥＦ－一七五號重型機車車牌一面（懸掛ＩＥＦ－一七五號車牌
    之重型機車，係乙○○之媳婦徐粹徽所有並委託乙○○保管，由乙○○借予鄰居
    甲○○後，因該機車故障無修理實益，甲○○乃將該機車放置在永安機車行門口
    ，後來被移置到一旁之右開百姓公廟圍牆內庭院），丙○○見該廢機車堆之機車
    已老舊破損不堪，而自忖ＩＥＦ－一七五號車牌應係長期無人占有使用，丙○○
    意圖避免其自己騎用丁○○之機車時因未懸掛車牌而為警取締，乃臨時起意以懸
    掛其他機車之車牌來掩飾，因而意圖為自己不法之所有，將離本人持有之ＩＥＦ
    －一七五號車牌侵占入己而據為己有，並將之懸掛在其所騎用丁○○之機車上矇
    混使用。嗣於八十九年四月十四日上午十時三十分許，當丙○○騎乘懸掛ＩＥＦ
    －一七五號車牌之丁○○機車，行經雲林縣虎尾鎮○○路超級歐洲大樓前時，為
    警查獲。
二、案經雲林縣警察局虎尾分局報請臺灣雲林地方法院檢察署檢察官偵查起訴。
    理  由
一、右開事實，業據被告丙○○於本院審理時坦承不諱，且右揭被告丙○○向丁○○
    借得未懸掛車牌之機車一節，亦據證人丁○○結證明確。公訴人雖認被告丙○○
    係於右揭時地竊取ＩＥＦ－一七五號車牌，然被告丙○○辯稱：當初伊看到有人
    在右開永安機車行旁之廢機車堆中撿拾東西，伊以為該處是報廢之機車堆，伊才
    會從該廢機車堆中覓得撿拾ＩＥＦ－一七五號車牌來用，伊並非從某台機車上拆
    下該車牌，伊並無竊盜之意等語。經查：
    (1)按竊盜罪之構成要件，係以非暴力之和平手段，違反持有人之意思，而擅取該
      持有物；其行為過程，包括破壞他人對物原有之實力支配關係，進而移置為自
      己持有，建立新的支配關係。此種喪失與移入之間，須具備有形且現實上之關
      聯性，即移入之新支配關係，須係出於破壞原有支配關係而建立者，始足當之
      ；亦即原有之支配關係，若係因其他事故而終止，並非出於行為人之擅取手段
      而破壞者，則與竊盜罪之構成要件不符。又事實上之持有支配關係，須具有主
      觀上予以擁有之支配意思要素，及外觀上可見之事實持有狀態之客觀要素，而
      且在通常狀況下，對其持有並無顯然之外部障礙時，始足當之；
    (2)被害人乙○○於本院調查時陳稱：伊於八十六年二、三月間，將伊媳婦徐粹徽
      所有之ＩＥＦ－一七五號機車借給鄰居甲○○，甲○○稍加修理後騎用，隔了
      一段時間伊未看到ＩＥＦ－一七五號機車，而於八十六年五、六月間向甲○○
      要求索回該機車，甲○○表示他騎該機車至林內鄉坪頂村時機車壞了送去修理
      ，但伊當時並未到林內鄉坪頂村去找該機車，一直到八十九年二月伊媳婦要搬
      回斗六住，伊才向甲○○要求取回ＩＥＦ－一七五號機車，甲○○始向伊表示
      他騎該機車至林內鄉坪頂村時機車壞了，他就停在路邊打算找人來修理，但他
      沒錢而未修，並向伊表示他找不到該機車，雖有帶伊到林內鄉坪頂村去找，但
      因甲○○無法肯定該機車到底停在何處而找不到該機車，伊才會向警方報遺失
      等語，而證人甲○○亦證稱：伊曾於八十六年二月中旬向乙○○借得ＩＥＦ－
      一七五號機車，稍加修理後騎用，騎了約三、四個月，有一次伊騎該機車至南
      投縣竹山鎮某預拌混凝土廠旁，該機車壞了，伊就打電話請右開永安機車行派
      人前來將該機車帶回去修理，隔天伊去永安機車行問修理情形，老闆說該機車
      價值不到三千元，但修理費要四、五千元，不划算，伊就沒有修理而將該機車
      留在永安機車行那邊，伊雖有向永安機車行老闆提到該機車是向別人借的要還
      人家，但伊並未交待永安機車行老闆替伊保管該機車，而永安機車行老闆乃將
      該機車與其他五、六台無法修理之機車一起堆放在右開百姓公廟圍牆內庭院，
      後來伊有告訴乙○○該機車壞了在車行，但修理不划算，乙○○就說若修不好
      就算了，因此該機車就一直放在永安機車行，後來乙○○於八十九年初向伊表
      示他媳婦要回來而向伊索回該機車，伊便想到把ＩＥＦ－一七五號車牌拔下來
      而過去右開百姓公廟圍牆內庭院尋找時，該機車之車身還在，但車牌不在等語
      。故被告丙○○所為，應係未破壞他人之實力支配關係，詳述如左：
      雖ＩＥＦ－一七五號機車約於八十六年六月間已流落在外，然被告丙○○自
        八十五年三月四日起至八十七年日二月六日止，另案在監執行，此有臺灣雲
        林地方法院檢察署刑案資料查註紀錄表在卷為憑，參諸證人丁○○證稱：丙○○於八十八年三月間某時日，在南投縣竹山鎮○○路○段一三九六巷之三
        號伊住處前，向伊借得引擎號碼四ＣＷ0000000號、未懸掛車牌之機
        車等語，可見被告丙○○於借得丁○○未懸掛車牌之機車後，欲以其他機車
        之車牌矇混使用，才會稍後於八十八年三月取得ＩＥＦ－一七五號車牌，合
        先敘明；
      被告丙○○自白其取得ＩＥＦ－一七五號車牌之處，係在林內鄉林北村通往
        坪頂村之路上，附近確有永安機車行及百姓公廟，此有該處照片五張附卷可
        稽，核與證人甲○○證述其放置ＩＥＦ－一七五號機車之地點相吻合；
      依卷附之ＩＥＦ－一七五號機車之車籍資料所示，該機車係一九八六年份出
        廠、並於七十五年二月十五日領照，衡諸常理，在八十八年三月間，該機車
        已折損老舊，參以前揭證人甲○○所述及前開照片所示，被放置在右開百姓
        公廟圍牆內庭院之機車外觀均屬老舊，狀似廢棄物，則被告丙○○供稱：伊
        在右開百姓公廟圍牆內庭院堆置很多舊機車之處撿拾到ＩＥＦ－一七五號車
        牌等語，尚非無稽；
      依前開被害人乙○○及證人甲○○所述，ＩＥＦ－一七五號機車連同車牌，
        係自八十六年六月起，即放置在右開百姓公廟圍牆內庭院，至被告丙○○取
        得該車牌時，已有二年之久，又該機車年份老舊，且已故障，不堪修理，外
        觀上並無經濟價值，形同舊貨廢鐵，從而被告丙○○供稱：伊因而認為該處
        之機車及車牌，係無人占有之廢棄物等語，尚與社會常情無悖，非不可採信
        。故被告丙○○在客觀上雖係擅取ＩＥＦ－一七五號車牌而予以支配，惟在
        主觀上，應係基於合理之確信，認其僅係撿拾車牌，而非破壞他人對該車牌
        之占有支配關係，在主觀構成要件上，即欠缺竊盜故意中之取走故意，而與
        竊盜罪之犯罪故意，尚屬有間；
      再者，證人甲○○將ＩＥＦ－一七五號機車任令停置在眾人可及之公共場所
        ，歷經二年之久，不謀取回交還予被害人乙○○，則證人甲○○與該機車之
        車牌之間，在空間關係上已存有相當大之距離，應認ＩＥＦ－一七五號機車
        及車牌已非在證人甲○○所得監控掌管之範圍內；又證人甲○○任令ＩＥＦ
        －一七五號機車連同車牌流落在外二年不理不睬，亦難認其仍對ＩＥＦ－一
        七五號機車及車牌仍有予以監控掌管持有之主觀意思。證人甲○○對ＩＥＦ
        －一七五號機車及車牌，既已未具持有支配關係，則被告丙○○取得該車牌
        之際，自無支配關係遭其破壞之理；
      雖被告丙○○取得ＩＥＦ－一七五號車牌之地點，係在右開永安機車行旁，
        然而以該機車之車況，社會經濟價值極低，證人甲○○又係騎乘該機車之際
        偶然拋錨而光顧永安機車行，僅止於洽商階段，未至委託修理交付之程度，
        衡情機車行業者應會促使顧客將機車移去，縱放置之處接近永安機車行，然
        因證人甲○○證稱：伊並未交待永安機車行老闆替伊保管ＩＥＦ－一七五號
        機車及車牌等語，則永安機車行老闆亦不致於主動為證人甲○○保管機車或
        車牌，亦不負看管之責，從而永安機車行在主觀上並無占有ＩＥＦ－一七五
        號機車及車牌之意，客觀上亦未對該機車及車牌施以實力支配，故永安機車
        行尚欠缺持有該車牌之主觀及客觀要素；
      被害人乙○○既已將ＩＥＦ－一七五號機車借予證人甲○○，並經證人甲○○棄置在外，且被害人乙○○不知該機車係在何處，於二、三年之後，始興
        起尋找該機車之意，足認自該機車及車牌遭證人甲○○放置在外起，被害人
        乙○○即無從予以實力支配，而不具支配關係；
      綜上所述，本件被告丙○○雖係不告擅取，然當時被害人乙○○及證人甲○○
      、永安機車行均對於ＩＥＦ－一七五號機車不具實力支配之關係，更何況對於
      因故脫落之車牌，更無監管之力，被告丙○○無從破壞該車牌之支配關係；且
      右開堆置廢機車處之外觀，亦足令被告丙○○合理確信其並非破壞任何支配關
      係，而欠缺取走之竊盜故意，揆諸首開說明，本件被告丙○○所為，應與刑法
      第三百二十條第一項竊盜罪之犯罪構成要件不合。公訴人疏未慮及ＩＥＦ－一
      七五號機車本身已老舊故障情狀、該機車遭證人甲○○遺棄之時間與被告丙○○取得車牌之時間相去甚久、又被告丙○○係在堆置破敗機車之中拾取等情況
      ，逕以被告丙○○曾自白係在機車店旁竊取，遽認被告丙○○有破壞他人之實
      力支配，而屬竊盜云云，稍嫌率斷；
    (3)雖被害人乙○○將ＩＥＦ－一七五號機車連同車牌借予證人甲○○，偶然故障
      停置在外甚久，惟於二、三年之後，被害人乙○○仍找尋未果而報案，且無證
      據足認其有拋棄之意思，再參以機車之車牌係經登記監理管制，於機車報銷之
      際，仍應繳回車牌，故依常理，車主應不致於拋棄車牌，因此無從認定ＩＥＦ
      －一七五號車牌係無主物；而該機車係經證人甲○○停置在外，亦與因遺忘而
      去向不明者不合，並非遺失物。衡其情節，足認ＩＥＦ－一七五號車牌係因偶
      然事故流落在外，並因無人於主觀或客觀上仍予以支配實施監管，實乃脫離本
      人之持有，而屬刑法第三百三十七條之離本人所持有之物。而被告丙○○在客
      觀上雖擅取據為己有，在主觀上雖因確信並未破壞他人之持有而未成立竊盜罪
      ，惟被告丙○○應認識通常車主不會拋棄車牌，車牌縱有遺落，至多僅係遺失
      、被竊或其他事由暫時失脫離本人持有，從而被告丙○○將ＩＥＦ－一七五號
      車牌據為己有，應係具有不法所有之意圖，出於侵占之故意而為；
    綜上論述，被告丙○○所為，並不成立竊盜罪，而係構成侵占離本人所持有之物
    罪。此外，並有贓物認領保管收據一紙、照片七幀及車輛竊盜車牌失竊資料查詢
    報表附卷可稽。本件事證明確，被告丙○○之犯行洵堪認定。
二、核被告丙○○所為，係犯刑法第三百三十七條之侵占離本人所持有之物罪。公訴
    意旨雖認被告丙○○係竊取被害人乙○○之機車車牌，然如前述，被告丙○○並
    未破壞何人對ＩＥＦ－一七五號車牌之支配關係，無從構成竊盜罪，公訴人所指
    尚有未洽，且因本件係構成侵占離本人所持有之物罪，而依最高法院八十六年度
    台非字第一八七號判決要旨，竊盜罪與侵占離本人所持有之物罪之間，俱以不法
    手段占有領得財物，其客觀構成要件之主要事實雷同，二罪復同以為自己或第三
    人不法之所有為主觀要件，同以他人之財物為客體，同為侵害財產法益之犯罪，
    應認為罪質無異，且所侵害之社會事實具有同一性，本院自得變更起訴法條。爰
    審酌被告丙○○係出於防免為警取締之動機、目的，在公共場所無人看守之處徒
    手取得右開車牌之手段等犯罪情節非重，且所得僅係車牌，價值甚微，事實上被
    害人乙○○已逸失該車牌甚久，經被告丙○○取得所生之損害尚輕，且被告丙○○未曾利用該車牌實施其他犯罪，雖被告丙○○前科累累，甫於八十七年二月七
    日假釋出獄，素行不佳，惟其年已五十六歲，年齡體力已長，家中有老母年已九
    十，事實上仍就養於被告丙○○，此有戶籍謄本為憑，本件被告丙○○思慮未深
    ，且犯案情節非重，又迭自白犯行不諱，未圖飾卸，態度尚佳及其他一切情狀，
    量處如主文所示之刑，併諭知易服勞役之折算標準，以玆懲儆。
據上論斷，應依刑事訴訟法第二百九十九條第一項前段、第三百條，刑法第三百三十
七條、第四十二條第二項，罰金罰鍰提高標準條例第一條前段、第二條，判決如主文
。
本案經檢察官劉海倫到庭執行職務。
中      華      民      國    八十九    年      七      月      十九    日
                                            臺灣雲林地方法院刑事第二庭
                                                    法  官  倪  彰  鴻
右正本證明與原本無異。
如不服本判決，應於判決送達後十日內向本院提出上訴狀( 應附繕本 )。
                                                    書記官  吳  丕  顯
中      華      民      國    八十九    年      七      月    二十一    日
刑法第三百三十七條
意圖為自己或第三人不法之所有，而侵占遺失物、漂流物或其他離本人所持有之物者
，處五百元以下罰金。


司法院資訊處製作；財團法人民間司法改革基金會備份。
